ACORDAO-COMPLETO-2517363

ACÓRDÃO 3073/2022 ATA 19/2022 - SEGUNDA CÂMARA

VISTOS, relatados e discutidos estes embargos de declaração opostos pelo Sr. Arquimedes Guedes Valença em face do Acórdão 15319/2021-TCU-Segunda Câmara, proferido em sede de recurso de reconsideração, o qual conheceu do recurso e negou-lhe provimento.
ACORDAM os Ministros do Tribunal de Contas da União, reunidos em Sessão da Segunda Câmara, ante as razões expostas pelo Relator, em:
9.1. conhecer dos presentes embargos de declaração, com fundamento nos arts. 32, inciso II, e 34 da Lei nº 8.443/1992, para, no mérito, rejeitá-los;
9.2. encaminhar cópia desta deliberação ao embargante e aos interessados.

Embargos de declaração opostos por Arquimedes Guedes Valença e Jonas Camelo de Almeida Neto em face do Acórdão No 15319/2021-TCU-2ª Câmara.

Segunda Câmara

Prefeitura Municipal de Buíque - PE.

3. Interessados/Responsáveis/Recorrentes:
3.1. Interessados: Caixa Econômica Federal (00.360.305/0001-04); Ministério do Turismo (05.457.283/0001-19).
3.2. Responsáveis: Arquimedes Guedes Valença (XXX.001.204-XX); Jonas Camelo de Almeida Neto (XXX.405.104-XX).
3.3. Recorrentes: Jonas Camelo de Almeida Neto (XXX.405.104-XX); Arquimedes Guedes Valença (XXX.001.204-XX).

13.1. Ministros presentes: Bruno Dantas (Presidente), Augusto Nardes (Relator) e Aroldo Cedraz.
13.2. Ministros-Substitutos presentes: Marcos Bemquerer Costa e André Luís de Carvalho.

ARQUIMEDES GUEDES VALENCA

AUGUSTO NARDES

Ministro Augusto Nardes.

Trata-se de embargos de declaração opostos pelo Sr. Arquimedes Guedes Valença em face do Acórdão 15319/2021-TCU-Segunda Câmara, proferido em sede de recurso de reconsideração, o qual conheceu do recurso e negou-lhe provimento.
2.	A seguir, reproduzo o conteúdo substancial da peça recursal:
	"DAS RAZÕES RECURSAIS
	De antemão, Douto Julgador, destaca-se que os presentes aclaratórios não se tratam de mero inconformismo com o mérito do julgado, ao contrário, busca-se a demonstração de patentes omissões durante o julgamento do Recurso interposto pelo Sr. Arquimedes Guedes Valença, as quais, por certo, nos termos da jurisprudência dessa corte de contas, trouxeram severos prejuízos ao Embargante, prejudicando o seu direito ao efetivo Contraditório e Ampla Defesa.
	Na origem, fora instaurada Tomada de Contas Especial, diante de supostas irregularidades na execução no contrato de repasse no 0170.498-81/2004, firmado entre o Município de Buíque e o Ministério do Turismo, que tinha como objeto apoiar a promoção e o incentivo ao turismo, através da construção do 'Centro de Informações Turísticas e Pórtico da Cidade.'
	O Sr. Arquimedes Guedes Valença, Prefeito do Município de Buíque à época de alguns dos fatos apontados pela equipe técnica do TCU, com mandato entre os anos de 2001 a 2008, fora notificado para apresentar defesa. Houve o primeiro julgamento, onde se imputou a responsabilização do Embargante, bem como do Sr. Jonas Camelo.
	Em Recurso, o Embargante trouxe diversas questões atinentes a ocorrência da prescrição punitiva em relação ao mesmo, diante da recente jurisprudência do STF, porém, tais fatos não foram levados em consideração quando da prolatação do Acórdão 15319/2021-TCU-Segunda Câmara - Relator Ministro AUGUSTO NARDES.
	Ao se analisar o Acórdão Embargado, verifica-se que mesmo diante de todo zelo, incorreu em omissão, já que somente se apontou, com relação a prescrição punitiva o seguinte trecho:
'11.Em relação ao Sr. Arquimedes Guedes Valença, acolho as ponderações do Secretário da Serur quando, igualmente, conclui pela não ocorrência da prescrição da pretensão punitiva, adotando regra própria da teoria geral das obrigações, segundo a qual 'a interrupção efetuada contra o devedor solidário envolve os demais" (art. 204, § 1o, do Código Civil) .''
	Assim, em análise dos autos, verifica-se que o Acórdão deixou de observar que o STF, em posição diametralmente oposta quanto ao tempo prescricional, fixou este prazo em 05 (cinco) anos, decidindo em sede de Repercussão Geral, nos autos do Recurso Extraordinário no 636.886 (Tema no 899) , a seguinte tese:
Tema no 899
'É prescritível a pretensão de ressarcimento ao erário fundada em decisão de Tribunal de Contas'
EMENTA: CONSTITUCIONAL E ADMINISTRATIVO. REPERCUSSÃO GERAL. EXECUÇÃO FUNDADA EM ACÓRDÃO PROFERIDO PELO TRIBUNAL DE CONTAS DA UNIÃO. PRETENSÃO DE RESSARCIMENTO AO ERÁRIO. ART. 37, § 5o, DA CONSTITUIÇÃO FEDERAL. PRESCRITIBILIDADE. A excepcionalidade reconhecida pela maioria do SUPREMO TRIBUNAL FEDERAL no TEMA 897, portanto, não se encontra presente no caso em análise, uma vez que, no processo de tomada de contas, o TCU não julga pessoas, não perquirindo a existência de dolo decorrente de ato de improbidade administrativa, mas, especificamente, realiza o julgamento técnico das contas à partir da reunião dos elementos objeto da fiscalização e apurada a ocorrência de irregularidade de que resulte dano ao erário, proferindo o acórdão em que se imputa o débito ao responsável, para fins de se obter o respectivo ressarcimento. 4. A pretensão de ressarcimento ao erário em face de agentes públicos reconhecida em acórdão de Tribunal de Contas prescreve na forma da Lei 6.830/1980 (Lei de Execução Fiscal) . 5. Recurso Extraordinário DESPROVIDO, mantendo-se a extinção do processo pelo reconhecimento da prescrição. Fixação da seguinte tese para o TEMA 899: "É prescritível a pretensão de ressarcimento ao erário fundada em decisão de Tribunal de Contas".
	Dita manifestação do STF significou uma mudança de paradigma no tratamento dado aos julgamentos da Corte de Contas da União. Na realidade, realçou o alcance da prescricional quinquenal, que fora afirmada pelo STF, em aresto da relatoria do Ministro Luiz Roberto Barroso, quanto às multas aplicadas pelo Tribunal de Contas da União (MS 32.201/DF) , mas que já alcançava e, agora, sem mais qualquer razão para ser contornada e descumprida, também as imputações de débito ou ressarcimento. Vejamos a decisão no MS 32.201/DF.
"DIREITO ADMINISTRATIVO. MANDADO DE SEGURANÇA. MULTAS APLICADAS PELO TCU. PRESCRIÇÃO DA PRETENSÃO PUNITIVA. EXAME DE LEGALIDADE. 1. A prescrição da pretensão punitiva do TCU é regulada integralmente pela Lei no 9.873/1999, seja em razão da interpretação correta e da aplicação direta desta lei, seja por analogia. 2. Inocorrência da extinção da pretensão punitiva no caso concreto, considerando-se os marcos interruptivos da prescrição previstos em lei. 3. Os argumentos apresentados pelo impetrante não demonstraram qualquer ilegalidade nos fundamentos utilizados pelo TCU para a imposição da multa. 4. Segurança denegada."
	No presente caso, o prazo prescricional de 5 (cinco) anos para finalização do processo de tomadas de contas especial foi claramente excedido. Pensar de forma diversa, com a devida vênia, é violar frontalmente o posicionamento firme sobre o assunto do STF, conforme exposto alhures.
	Inclusive, em profícua manifestação, a Secretaria-Geral de Controle Externo - Secretaria de Recurso deste TCU, deixou CLARIVIDENTE a ocorrência de prescrição, no caso em tela, com relação ao Sr. Arquimedes Guedes Valença. E, também, tais fatos não foram analisados quando da prolatação do Acórdão.
	Ora, na manifestação constante na peça 167 dos autos, VERIFICA-SE QUE O ENTENDIMENTO, AO SE CONFIRMAR A PRESCRIÇÃO PUNITIVA EM RELAÇÃO AO SR. ARQUIMEDES GUEDES VALENÇA, É DECORRENTE DA APLICAÇÃO DA LEI 9.873/1999, E NÃO O CÓDIGO CIVIL VEJA-SE TRECHO:
	Conclusão sobre a prescrição
	14.26.  No presente processo, por conseguinte, haverá a ocorrência da prescrição, no do 	responsável Arquimedes Guedes Valença, caso se adote a Lei 9.873/1999, e não o Código Civil, 	como fundamento para análise, como proposto acima.
	14.27.  A prescrição não incidirá, todavia, por qualquer dos dois critérios, no caso do responsável Jonas Camelo de Almeida Neto.
	Não obstante a tal, ainda há nos autos uma análise sobre a incidência da prescrição punitiva à luz dos novos julgados do STF, que assim entendeu:
"No exame das decisões do STF observou-se, ainda, que a tese fixada no Tema 899 aplica- se não só à execução, mas também à fase de constituição do título executivo pelo TCU. Uma defesa comum nas informações prestadas ao STF, nos mandados de segurança, é a de que a prescrição do ressarcimento se operaria apenas na fase de execução do acórdão do TCU, tal como na situação que embasou o julgamento do RE 636.886. Essa defesa, contudo, não tem sido acolhida, como evidenciam, por exemplo, as decisões proferidas na Reclamação 39497e nas medidas cautelares no MS 37089 e no MS 37292.
Por fim, o STF tem aplicado um mesmo regime para a prescrição, tratando as pretensões punitiva e de ressarcimento de modo uniforme. Mesmo nos processos que tratam do ressarcimento propriamente dito, é usual o STF referir-se unicamente a 'pretensão punitiva', a indicar que, inobstante algumas variações terminológicas, o prazo de prescrição tem sido tratado de modo uniforme, constituindo um lapso temporal para o órgão de controle externo agir e impor as consequências cabíveis no caso concreto, independentemente de tais consequências terem natureza punitiva ou ressarcitória. Em nenhum dos precedentes pesquisa dos houve a aplicação, pelo STF, de regimes distintos, uma para o débito, outro para a multa ou demais sanções.18.Ademais, no exame da prescrição o STF não tem aplicado o prazo decenal previsto no Código Civil, embora essa seja outra defesa comum nas informações prestadas nos mandados de segurança, como pedido subsidiário. É certo que, em sede de medida cautelar, foram encontrados dois casos em que se aplicou o prazo decenal (MS 37310 e MS 37427) , diferenciando-se 'pretensão de ressarcimento' e 'pretensão de exigir contas'. Nesses dois casos, contudo, a própria relatora ressalvou que a questão seria mais bem examinada quando do julgamento de mérito dos mandados de segurança. Ademais, esse entendimento não foi acompanhado nas demais decisões cautelar e objeto do estudo e, mais relevante, não foi aplicado nas decisões de mérito. No julgamento de mérito, em todos os casos pesquisados foi afastada a incidência do prazo decenal previsto no Código Civil, adotando-se o prazo quinquenal e as causas interruptivas da Lei 9.873/1999.'
	Registra-se, por fim, o posicionamento do Douto Ministro Relator quando do seu voto no julgamento do Acórdão no 7202/2018, ora recorrido:
'16. Sem prejuízo, todavia, do respeito a esse entendimento do Tribunal, reitero a minha ressalva já registrada em vários outros julgados do TCU no sentido de que, na ausência de lei específica, o TCU não deveria aplicar qualquer prazo prescricional sobre a referida pretensão punitiva ou, então, na pior das hipóteses, o Tribunal deveria aplicar a regra prescricional fixada pela Lei no 9.873, de 1999, não só porque ela trata diretamente de prescrição no âmbito do direito administrativo sancionador, mas também porque, entre outras medidas, a aludida lei manda aplicar o prazo prescricional penal, quando a infração administrativa também configure crime, além de determinar expressamente que, no caso de ilícito continuado ou permanente, a contagem do prazo se inicie no dia da cessação do aludido ilícito.'
	Dessa forma, no próprio voto do relator de origem, há a patente confirmação de que, no caso em análise, a pretensão punitiva em face do Sr. Arquimedes Guedes Valença está prescrita, tornando-se, por consequência, impossível a manutenção da irregularidade de suas contas.
	Acontece que, no Acordão embargado, ao não se analisar todos esses pontos, entendeu por aplicar o art. 204, §1o do CC, que disciplina: 'a interrupção efetuada contra o devedor solidário envolve os demais' (art. 204, § 1o, do Código Civil) .
	Ocorre, Douto Julgador, que NÃO HÁ FALAR NA APLICAÇÃO DO CÓDIGO CIVIL NO CASO EM TELA. O STF, em inúmeras oportunidades, já se manifestou pela impossibilidade de aplicação do código civilista. Deve-se, tão somente, analisar os pontos previstos na Lei no 9.873, de 1999.
	A prescrição quinquenal da pretensão punitiva é determinada pelo artigo 1o da lei 9.873/99, conforme já decidiu o STF em diversas decisões, em especial por ocasião do julgamento do Mandado de Segurança 32.201/DF, quando a Primeira Turma da Suprema Corte entendeu que 'a prescrição da pretensão punitiva do TCU é regulada integralmente pela lei 9.873/99, seja em razão da interpretação correta e da aplicação direta desta lei, seja por analogia'.
	Por outro lado, a pretensão de ressarcimento ao erário visa a reparação de prejuízos causados ao patrimônio público por atos ilícitos. Para o STF, que analisou a prescritibilidade de ações de ressarcimento ao erário no julgamento do Tema 897 da Repercussão Geral, somente são imprescritíveis as ações de ressarcimento fundadas na prática de ato de improbidade administrativa doloso tipificado pela lei 8.429/92. Significa dizer que prescreve a pretensão de ressarcimento ao erário em relação a todos os demais atos ilícitos, incluindo os atos de improbidade não dolosos, como já havia decidido o STF por meio do Tema 666 da Repercussão Geral.
	Novamente, NÃO HÁ FALAR, de acordo com o entendimento já pacificado no STF, na aplicação dos preceitos trazidos pelo Código Civil. Em 2020, o STF enfrentou o Tema 899 da Repercussão Geral, cujo objeto era a prescritibilidade da pretensão de ressarcimento ao erário fundada em decisão de Tribunal de Contas. No julgamento, concluiu-se que a imprescritibilidade reconhecida no Tema 897 em relação a atos de improbidade dolosos não se aplica aos julgamentos dos Tribunais de Contas, já que os processos de tomada de contas especial não perquirem a existência de dolo, limitando-se à análise técnica das contas.
	Portanto, não há dúvidas de que é prescritível a pretensão de ressarcimento ao erário fundada em decisão do TCU. E mais: se o STF reconhece a prescritibilidade da adoção de medidas executivas judiciais para levar a efeito imputações de débito promovidas pelos tribunais de contas, é evidente que também prescreve a pretensão dos tribunais de contas de instaurar e conduzir processos de tomada de contas especial para a apuração e imputação de deveres de ressarcimento ao erário.
	Em relação ao prazo prescricional, o julgamento do Tema 899 definiu que deve ser aplicado o prazo quinquenal da lei de Execução Fiscal (lei 6.830/80) à pretensão de ressarcimento ao erário em face de agentes públicos com base em acórdão de Tribunal de Contas.
	Todos os pontos, embora mencionados no Recurso do Embargante, bem como em diversas manifestações das própria equipes técnicas deste TCU, não foram levados em consideração quando da prolatação do Acórdão embargado, incidindo, portanto, a regra prevista no art. 1.022, inciso II, do CPC.
Art. 1.022. Cabem embargos de declaração contra qualquer decisão judicial para:
II - suprir omissão de ponto ou questão sobre o qual devia se pronunciar o juiz de ofício ou a requerimento;
	Dessa forma, diante de todo o exposto, pugna-se pelo acolhimento dos aclaratórios, suprimindo-se as omissões citadas, com fins a reconhecer, no caso em tela, a incidência da prescrição punitiva com relação ao Sr. Arquimedes Guedes Valença, diante dos termos previstos na Lei no 9.873, de 1999, com consonância com a jurisprudência do STF.
3. REQUERIMENTOS FINAIS
	Ante o exposto, o Embargante pleiteia que esse Egrégio Tribunal de Contas conheça e dê provimento aos presentes Embargos de Declaração, atribuindo-lhes efeitos infringentes, para que sejam sanadas as omissões apontadas, especialmente no que diz respeito a incidência da prescrição punitiva no caso em tela."
	
	É o relatório.

Vadson de Almeida Paula (22405/OAB-PE), Juan Icaro Barbosa da Silva (42823/OAB-PE) e outros, representando Jonas Camelo de Almeida Neto; Murilo Fracari Roberto (22.934/OAB-DF), Guilherme Lopes Mair (32261/OAB-DF) e outros, representando Caixa Econômica Federal; Felipe Rocha Fernandes Lima (23069/OAB-PE), Gabriel Henrique Xavier Landim de Farias e outros, representando Arquimedes Guedes Valença.

Não atuou.

TOMADA DE CONTAS ESPECIAL. CONTRATO DE REPASSE. CAIXA. EXECUC¿A¿O PARCIAL DO OBJETO. PARCELA EXECUTADA SEM FUNCIONALIDADE PARA A POPULAC¿A¿O E SEM COMPROVAC¿A¿O DE POSSIBILIDADE DE FUTURO APROVEITAMENTO. CITAC¿A¿O DO EX- PREFEITO E DO SUCESSOR. NA¿O APRESENTAC¿A¿O DE DOCUMENTAC¿A¿O COMPROBATO¿RIA SOBRE OS MOTIVOS PARA A PARALISAC¿A¿O DA OBRA. REJEIC¿A¿O DAS ALEGAC¿O¿ES DE DEFESA APRESENTADAS PELO PRIMEIRO GESTOR. REVELIA DO SEGUNDO GESTOR. CONTAS IRREGULARES. DE¿BITO. MULTA. RECURSOS DE RECONSIDERAC¿A¿O. PRELIMINARES. PRESCRIC¿A¿O DAS PRETENSO¿ES PUNITIVA E DE RESSARCIMENTO AO ERA¿RIO. NA¿O OCORRE¿NCIA. ME¿RITO. ARGUMENTOS INSUFICIENTES PARA DESCONSTITUIR A DECISA¿O RECORRIDA. NA¿O PROVIMENTO. CIE¿NCIA AOS INTERESSADOS. EMBARGOS DE DECLARAÇÃO. CONHECIMENTO. AUSÊNCIA DA OMISSÃO APONTADA. REJEIÇÃO.

TOMADA DE CONTAS ESPECIAL (TCE)

não atuou.

Trago ao Colegiado embargos de declaração opostos pelo Sr. Arquimedes Guedes Valença em face do Acórdão 15319/2021-TCU-Segunda Câmara, proferido em sede de recurso de reconsideração, o qual conheceu do recurso e negou-lhe provimento.
2.	Referido recurso de reconsiderac¿a¿o fora manejado pelo Sr. Arquimedes Guedes Valenc¿a  e por Jonas Camelo de Almeida Neto contra o Aco¿rda¿o 7.202/2018-TCU-2a Ca¿mara, Relator Ministro-Substituto Andre¿ Lui¿s de Carvalho, que julgou irregulares as suas contas, condenando-os em débito e aplicou-lhe multa proporcional ao dano.
3.	Inicialmente, conheço dos embargos uma vez preenchidos os requisitos de admissibilidade previstos no art. 34 da Lei 8.4431992.
4.	No mérito, os aclaratórios devem ser rejeitados uma vez que não se identifica no acórdão embargado a omissão apontada.
5.	Na essência, o embargante aponta que o acórdão em questão padeceria do vi¿cio da omissa¿o, porquanto não teria considerado argumentos manejados sobre a prescrição punitiva, segundo aduz, expressamente:
"Em Recurso, o Embargante trouxe diversas questões atinentes a ocorrência da prescrição punitiva em relação ao mesmo, diante da recente jurisprudência do STF, porém, tais fatos não foram levados em consideração quando da prolatação do Acórdão 15319/2021-TCU-Segunda Câmara - Relator Ministro AUGUSTO NARDES.	Ao se analisar o Acórdão Embargado, verifica-se que mesmo diante de todo zelo, incorreu em omissão, já que somente se apontou, com relação a prescrição punitiva o seguinte trecho:
"11.Em relação ao Sr. Arquimedes Guedes Valença, acolho as ponderações do Secretário da Serur quando, igualmente, conclui pela não ocorrência da prescrição da pretensão punitiva, adotando regra própria da teoria geral das obrigações, segundo a qual 'a interrupção efetuada contra o devedor solidário envolve os demais' (art. 204, § 1o, do Código Civil) .''
	Assim, em análise dos autos, verifica-se que o Acórdão deixou de observar que o STF, em posição diametralmente oposta quanto ao tempo prescricional, fixou este prazo em 05 (cinco) anos, decidindo em sede de Repercussão Geral, nos autos do Recurso Extraordinário no 636.886 (Tema no 899) , a seguinte tese:
Tema no 899
'É prescritível a pretensão de ressarcimento ao erário fundada em decisão de Tribunal de Contas'.
 (...) "
6.	Feita essa breve contextualização, passo a discutir o mérito dos presentes embargos, para demonstrar que o apontado vício de omissão não ocorreu no acórdão em questão, conforme elementos que aduzo a seguir.
7.	Em primeiro lugar, resgato, do voto que orientou o acórdão embargado, os exatos termos nos quais a questão relativa às prescrições da pretensão punitiva e ressarcitória foi abordada:
"9. Em seguida, rejeito as preliminares arguidas pelos recorrentes, relativas a¿ ocorre¿ncia da prescric¿a¿o da pretensa¿o punitiva do TCU e de ressarcimento do dano ao era¿rio, bem como de nulidade da deliberac¿a¿o recorrida por ause¿ncia de intimac¿a¿o do responsa¿vel para a sessa¿o de julgamento.
10. Quanto a¿ primeira das preliminares, concordo com a unidade instrutiva quando demonstra a na¿o ocorre¿ncia da prescric¿a¿o da pretensa¿o punitiva do TCU em relac¿a¿o ao responsa¿vel Jonas Camelo de Almeida Neto, e reitero o exame te¿cnico, pelos motivos especificados pela Serur, porquanto em consona¿ncia com a jurisprude¿ncia paci¿fica do Tribunal, do prazo decenal, cujo paradigma e¿ o Aco¿rda¿o 1.441/2016-TCU-Plena¿rio, da relatoria do Ministro Benjamin Zymler.
11. Em relac¿a¿o ao Sr. Arquimedes Guedes Valenc¿a, acolho as ponderac¿o¿es do Secreta¿rio da Serur quando, igualmente, conclui pela na¿o ocorre¿ncia da prescric¿a¿o da pretensa¿o punitiva, adotando regra pro¿pria da teoria geral das obrigac¿o¿es, segundo a qual "a interrupc¿a¿o efetuada contra o devedor solida¿rio envolve os demais" (art. 204, § 1o, do Co¿digo Civil) .
12. Em relac¿a¿o a¿ prescric¿a¿o da pretensa¿o ressarcito¿ria por parte do TCU, acolho igualmente a conclusa¿o da unidade te¿cnica de na¿o ocorre¿ncia do instituto processual, apenas pec¿o ve¿nias a¿ Serur por divergir de suas fundamentac¿o¿es, pois o entendimento que tenho adotado e levado aos colegiados desta Corte de Contas esta¿ alinhado a¿ tese que esclarece que a recente decisa¿o do STF, no a¿mbito do RE 636.886, alcanc¿a a etapa de cobranc¿a do ti¿tulo extrajudicial constitui¿do pelo Tribunal de Contas da Unia¿o, e na¿o altera o entendimento jurisprudencial do Tribunal sobre a imprescritibilidade das ac¿o¿es de ressarcimento do dano, fundado no art. 37, § 5o, da Constituic¿a¿o Federal.
13. Com efeito, conforme destacado pelo Ministro Benjamin Zymler no leading case que primeiro discutiu o alcance do referido julgado da Corte Suprema (voto condutor do Aco¿rda¿o 5.236/2020, da 1a Ca¿mara) , ainda ha¿ diversas du¿vidas sobre a mate¿ria, pois resta possi¿vel a conclusa¿o de que a decisa¿o na¿o tratou da prescric¿a¿o do processo de controle externo levado a efeito no a¿mbito do TCU, mas, sim, da prescric¿a¿o intercorrente ocorrida durante a fase de execuc¿a¿o do aco¿rda¿o condenato¿rio desta Corte. 
14. Isso na¿o obstante, quaisquer desses fundamentos juri¿dicos levam a¿ mesma conclusa¿o, de na¿o ocorre¿ncia de ambas as prescric¿o¿es, devendo o presente recurso ser apreciado pelo Tribunal."
8.	Como se observa, naquele voto registrei expressamente o acolhimento da instrução técnica, reiterando o exame da unidade instrutiva, em sua configuração final, após o ajuste promovido pelo Secretário da unidade, em relação à prescrição da pretensão punitiva e ao Sr. Arquimedes Guedes Valença, no sentido de que a interrupc¿a¿o efetuada contra o devedor solida¿rio envolve os demais, nos termos art. 204, § 1o, do Co¿digo Civil. 
9.	Com efeito, oportuno destacar, que, em se tratando de devedores solidários, a interrupção da prescrição feita a um prejudica aos demais. Incide, nesse caso, regra própria da teoria geral das obrigações, segundo a qual "a interrupção efetuada contra o devedor solidário envolve os demais" (art. 204, § 1º, do Código Civil) . São consequências próprias da solidariedade (a exemplo da regra de que o credor pode demandar qualquer dos devedores, art. 275 do Código Civil) , que não precisam ser repetidas em cada diploma legal específico.
10.	Além disso, no que tange à prescrição da pretensão ressarcitória do TCU, acolhi igualmente o exame técnico que concluiu pela não ocorrência do instituto, entretanto, adotando como fundamento abordagem específica que tenho submetido aos Colegiados do Tribunal ao discutir essa matéria, em linha com a tese ainda prevalecente na jurisprudência desta Corte.
11.	É que, em relação à prescrição da pretensão ressarcitória por parte do TCU, o entendimento que tenho adotado e levado aos colegiados desta Corte de Contas se funda na jurisprudência ainda vigente no Tribunal, no sentido da imprescritibilidade das ações de ressarcimento do dano, fundado no art. 37, § 5º, da Constituição Federal.
12.	Em primeiro lugar, resta isento de dúvidas que a jurisprudência consolidada deste Tribunal de Contas da União (TCU) se formou e se consolidou com o Enunciado de Súmula 282, desta Corte, verbis: "As ações de ressarcimento movidas pelo Estado contra os agentes causadores de danos ao erário são imprescritíveis."
13.	De outra parte, e à semelhança dos outros julgadores deste TCU, não desconheço a recente decisão exarada pelo Supremo Tribunal Federal (STF) , prolatada no âmbito do Recurso Extraordinário (RE) 636.886/AL, por meio da qual foi fixado o seguinte enunciado para o Tema 899, de repercussão geral: "É prescritível a pretensão de ressarcimento ao erário fundada em decisão de Tribunal de Contas."
14.	Ocorre que, como disse no voto do acórdão embargado, consoante destacado pelo Ministro Benjamin Zymler no leading case que primeiro discutiu o alcance do referido julgado da Corte Suprema (voto condutor do Acórdão 5236/2020-TCU-Primeira Câmara) , ainda há diversas dúvidas sobre a matéria, pois resta possível a conclusão de que a decisão não tratou da prescrição do processo de controle externo levado a efeito no âmbito do TCU mas, sim, da prescrição intercorrente ocorrida durante a fase de execução do acórdão condenatório desta Corte.
15.	Naquela oportunidade, o Relator aduziu que a aludida decisão do STF enfrentou RE interposto pela União contra acórdão do Tribunal Regional Federal da 5ª Região (TRF/5) , ementado como se segue, pelo qual o regional negou provimento a embargos de declaração opostos contra acórdão de sua lavra:
"EMENTA: TRIBUTÁRIO. PROCESSUAL CIVIL. EXECUÇÃO FISCAL. PROCESSO PARALISADO POR MAIS DE CINCO ANOS. PRESCRIÇÃO INTERCORRENTE. OCORRÊNCIA. 1. Para fins práticos, deve-se observar quando a Fazenda Pública foi intimada a providenciar o andamento do feito. Passados cinco anos sem diligências concretas, ocorre a prescrição intercorrente. Caso haja suspensão na forma do art. 40, da Lei n. 6.830/80, ocorre a extinção se o feito permanecer paralisado por mais de seis anos. 2. Na hipótese dos autos, houve o arquivamento sem baixa do processo em 12.08.1999 e até a data da sentença extintiva do feito em 05.06.2006, a Fazenda Nacional não apresentou nenhuma medida concreta quanto à localização do devedor ou de seus bens. Revela-se, portanto, inequívoca a ocorrência da prescrição intercorrente."
16. 	O Ministro Benjamin Zymler argumentou que, na situação debatida judicialmente, a Fazenda Pública havia deixado a ação paralisada por mais de seis anos, o que ensejou fosse declarada a prescrição intercorrente no caso em tela. Isto é, a questão objeto da controvérsia cingiu-se à prescrição intercorrente ocorrida durante a fase de execução do acórdão condenatório do TCU.
17.	Desse modo, ponderou que, com base nessa possível interpretação, a matéria decidida no mencionado feito não teria nenhuma repercussão de ordem prática e jurídica nos processos desta Corte, isso porque o título executivo, que é própria decisão do Tribunal, consoante o art. 19 da Lei 8.443/92, ainda não se formou.
18.	Feito esse raciocínio, Sua Excelência acresceu que, ainda se possa interpretar que a decisão do STF também se aplique ao iter do processo de controle externo neste TCU, outras questões, de suma importância visando que este Tribunal estabeleça novo tratamento acerca da prescrição do débito, restariam pendentes de esclarecimento, relevando mencionar as relativas à definição da data de ocorrência do fato irregular ou data do seu conhecimento pelo TCU, bem assim as hipóteses de interrupção da prescrição. 
19.	Em conclusão, conduziu o colegiado a que aplicasse, ao caso in concreto, a jurisprudência do TCU até então vigente, fundamentada no art. 37, § 5º, da Constituição Federal, e consubstanciada na citada Súmula 282, no que tange ao ressarcimento do prejuízo.
20.	Anoto que o entendimento acima também foi seguido em outros julgados desta Corte, sendo exemplos os Acórdãos: 1.492/2020, 2.104/2020, 2.182/2020 e 2.336/2020, Rel. Min. Aroldo Cedraz; 2.188/2020, Rel. Min. Raimundo Carreiro; e 2.018/2020, Rel. Min. Ana Arraes, do Plenário; 6.494/2020, Rel. Min. Walton Alencar Rodrigues; 791/2021, 5.236/2020, 6.084/2020, 6.465/2020, 6.466/2020, 7.982/2020, 9.277/2020, Rel. Min. Benjamin Zymler; e 8.550/2020, 9.011/2020, 9.012/2020 e 9.293/2020, Rel. Min. Bruno Dantas, todos da 1ª Câmara; e 6.819/2021, 6.277/2021, 6.271/2021, 6.269/2021, 5.917/2021, 5.028/2021, 5.016/2021, 4.585/2021, 4.583/2021, 4.579/2021, 5.681/2020, 6.350/2020, 8.316/2020, 8.940/2020, 8.945/2020, 8.947/2020, 8.948/2020, 9.208/2020 e 9.216/2020 da minha relatoria; 5.690/2020, 6.350/2020, 6.575/2020, 6.712/2020, 7.325/2020, 8.021/2020, 8.023/2020, 8.443/2020, 8.649/2020, 8.651/2020 e 8.657/2020, Rel. Min. Aroldo Cedraz; 6.171/2020, Rel. Min. Raimundo Carreiro; 6.207/2020 e 8.498/2020, Rel. Min. Ana Arraes; e 6.707/2020 e 6.726/2020, Rel. Min. Subst. Marcos Bemquerer Costa, estes da 2ª Câmara) .
21.	Releva, ainda, considerar que em 14 de agosto de 2020 a Advocacia-Geral da União opôs embargos de declaração ao já citado acórdão proferido no RE 636.886/AL, objetivando exatamente dirimir dúvidas quanto ao alcance da aludida decisão, notadamente para que se tenha como correta compreensão a de que "a tese de repercussão geral no acórdão (...) embargado abrange apenas a fase executiva da decisão do TCU."
22.	Conquanto haja o Supremo Tribunal Federal julgado os referidos embargos, a decisão da Suprema Corte não adentrou no alcance da decisão embargada, de modo que as dúvidas sobre a matéria ainda persistem no âmbito do TCU.
23.	Nesse contexto, entendo que somente com deliberação específica do Plenário desta Corte de Contas sobre a matéria, a jurisprudência atual do TCU sobre a prescrição da pretensão ressarcitória poderá ser alterada. 
24.	Nesse momento, nem mesmo seria o caso de se cogitar o sobrestamento de processos em curso nesta Corte de Contas, como vem sugerindo o Ministério Público junto ao TCU em alguns pareceres regimentais, exatamente sob pena de vir a ocorrer, durante o período de sobrestamento, a incidência da prescrição da pretensão de ressarcimento do TCU, caso haja mudança na jurisprudência do Tribunal que fixou a tese da imprescritibilidade anteriormente fixada por aquela Corte Suprema e consolidada no TCU nos termos do Enunciado da Súmula de Jurisprudência 282.
25.	Assim, na esteira das recentes decisões do TCU, adoto a tese prevalecente no Tribunal da imprescritibilidade das ações de ressarcimento ao erário, fundado no art. 37, § 5º, da Constituição Federal.
	Ante todo o exposto, voto no sentido de que o Tribunal acolha a minuta de acórdão que ora submeto ao Colegiado.
TCU, Sala das Sessões, em 14 de junho de 2022.
Ministro JOÃO AUGUSTO RIBEIRO NARDES
Relator